臺灣高等法院臺中分院民事判決　九十年度上字第五三七號
　　上　訴　人　乙○○
　　被　上訴人　甲○○
右當事人間請求遷讓房屋事件，上訴人對於中華民國九十年八月十七日臺灣臺中地方
法院八十九年度訴字第三七一四號第一審判決提起上訴，本院判決如左：
    主    文
原判決廢棄。
被上訴人應將臺中縣大里市○○路○段三四二號房屋，如附圖所示Ｄ面積零點零伍伍
捌玖柒公頃、Ｅ部分面積零點零壹柒玖玖柒公頃、Ｆ部分面積零點零零伍玖柒玖公頃
、Ｇ部分面積零點零零零九肆零公頃、Ｈ部分面積零點零零壹貳參肆公頃、Ｉ部分面
積零點零壹柒參柒玖公頃，合計面積零點零玖玖伍壹陸公頃（真鮮味餐廳部分）；Ｊ
 部分面積零點零肆捌伍捌參公頃、Ｋ部分面積零點零零零玖柒貳公頃、Ｌ部分面積
零點零零壹參參零公頃、Ｍ部分面積零點零壹參零捌伍公頃，合計面積零點零陸參玖
柒零公頃（增建部份）；Ｎ部分面積零點零零貳貳零伍公頃、Ｏ部分面積零點零零參
肆玖伍公頃、Ｐ部分面積零點零貳參肆捌參公頃，合計面積零點零貳玖壹捌參公頃（
空地部份），回復原狀並遷讓返還予上訴人。
第一、二審訴訟費用由被上訴人負擔。
本件得為假執行。
    事    實
甲、上訴人方面：
一、聲明：求為判決：(一)原判決廢棄。(二)被上訴人應將臺中縣大里市○○路○段三四
    二號房屋，除如原審判決附圖所示部分（面積三四八‧九七平方公尺）外，回復
    原狀並遷讓返還予上訴人。(三)第一、二審訴訟費用由被上訴人負擔。(四)請依職權
    宣告假執行。
二、陳述：除與原判決記載相同者，茲引用之外，補稱：
    (一)原審判決駁回上訴人之訴，無非認為上訴人並未依民法第四百四十條規定定相
      當期限催告被上訴人支付租金，上訴人所為終止租約意思表示不合法，系爭租
      約於上訴人為催告之通知前，仍有效存在，上訴人請求被上訴人遷讓房屋即屬
      無據。
    (二)按承租人租金支付有遲延者，出租人得定相當期限，催告承租人支付租金，如
      承租人於其期限內不為支付，出租人得終止租約；租賃物為房屋者，遲付租金
      之總額，非達二個月之租額，不得依前項之規定，終止契約，其租金約定於每
      期開始時支付者，並應於遲延給付逾二個月時，始得終止契約，民法第四百四
      十條第一項、第二項定有明文。又房屋出租人定期催告承租人支付租金之方式
      未有一定，亦非限於訴訟外為之，茍於訴訟上已有書狀或言詞，向他造表示意
      思者，即應認為已有催告，最高法院著有三十九年台上字第五五四號判例可查
      。
    (三)本件上訴人主張被上訴人自民國（下同）八十八年五月起即未按期繳納，上訴
      人乃於八十九年八月八日催告，並以起訴狀繕本之送達終止系爭租賃關係等情
      ，業已提出存證信函、房屋租賃契約書為證，雖原審判決認為上訴人提出之存
      證信函之內容，僅係告知：被上訴人自八十八年五月起即未再給付房租，經上
      訴人以押租金抵銷後，未付房屋數額已達二個月之數額，顯已嚴重違反誠信，
      依土地法第一百條第三款規定，欲以該存證信函表示終止雙方租賃合約，收回
      出租土地之旨，僅有終止租約之表示，並非催告欠租之通知。然事實上，上訴
      人上開存證信函係於八十九年八月間寄出且送達被上訴人，與起訴時之八十九
      年十一月十日時隔三個月，雖言終止租約，但意在催告。質言之，本件上訴人
      與被上訴人租金約定每月高達新台幣（下同）三十萬元，被上訴人自八十八年
      五月起即無力支付租金，衡情論理，上訴人豈有不為催討之理？是上開存證信
      函當然含有催告性質，否則上訴人無須於起訴狀表示另行以起訴狀繕本之送達
      作為終止租約之意思表示，請鈞院詳查。
    (四)退步而言，縱使上訴人於原審所提存證信函無從解為催告欠租，然上訴人自被
      上訴人於八十八年五月欠租時起，即按月多次赴被上訴人所經營餐廳以言詞方
      式催討欠租，當時餐廳員工多人可證。經鈞院傳訊證人林素琴證稱「乙○○二
      夫婦向甲○○董事長收租金，有吵架，我問乙○○太太，他只說我們來收錢，
      有無收到錢我不知道」，雖證人林素琴就離職期究為八十八年或八十九年前後
      所述不一，惟證人確為餐廳員工，確曾見到上訴人前往收租之事實，因離職時
      間已逾一年以上一時記錯，故先說八十八年，嗣於庭上回憶，立即更正為八十
      九年。其證詞並無不實；證人陳銘厚亦證稱甲○○於八十八年十一月份週轉不
      靈停業，伊亦離職，離職前有見聞上訴人前來催繳租金云云，由上述證人所言
      ，足證上訴人自八十八年五月欠租時起，即多次前往催租之事實。
    (五)再者，當時甲○○見到上訴人夫婦催租，一再表示餐廳生意不好，要求延緩一
      月，故上訴人允諾再延一月，否則要終止租約，豈知次月收租，被上訴人仍然
      要求延緩，如此拖欠數月後，被上訴人一次開出五、六月份租金支票，票期為
      八十八年十一月底及十二月底，惟屆期提示，均遭退票，有上開支票影本及退
      票理由單影本可證，此亦足證上訴人於被上訴人欠租時起，定一月為期，催討
      租金，而被上訴人則要求延緩並開出租金支票，然均遭退票之事實。復查，上
      訴人因上開十一月份租金支票退票，乃於八十八年十二月十五日即以台中淡溝
      郵局存證信函五七七六號向被上訴人催告給付欠租，此當然亦可證明上訴人復
      行以書面催告，自無疑問。
    (六)復查，上訴人曾早於八十八年十二月十五日即以台中淡溝郵局存證信函五七七
      六號向被上訴人催告給付欠租，其內容略為：「甲○○先生你於八十五年十月
      三十一日與本人簽定房屋土地租賃契約，起訖日為民國八十五年十一月一日至
      民國九十一年十月三十一日止，計六年，而約定租金每個月為三十萬元，一期
      為六個月，‧‧‧而你於八十八年五月一日至八十八年十一月三十日止，只繳
      付新台幣三十三萬元，尚欠新台幣一百六十八萬七千三百三十九元正，而你已
      嚴重違反契約第三條第一款，本人『將』終止契約，請你於八十八年十二月二
      十日前與本人聯絡解決事宜，如未果將按契約規定逕行強制執行，請自重」等
      語，此當然可證明上訴人已然定期催告，自無疑問。
    (七)被上訴人答辯理由一再爭執上訴人「未定相當期限」催告云云，惟按：「債權
      人所定限雖不相當，或未定期限催告，但若自催告後經相當期限，債務人仍不
      履行者，基於誠實信用原則，應認債權人已酌留相當期限，以待債務人履行，
      而難謂不發生該條所定契約解除權的效力」，最高法院著有六十九年台上字第
      一五九○號判決要旨可查。質言之，債務人既已遲延給付在先，債權人催告其
      履行，而債務人卻仍然置之不理，債權人行使契約之解除或終止權，自無不可
      ，顯難以催告未設期限，而遽令催告無效，否則如謂有催告卻未定期，經過相
      當期間後，債務人仍未履行，反而可坐視債務人違約事實繼續存在，而使債務
      人可以藉詞謂債權人「未定相當期限」一方面拒絕給付，一方面爭執催告無效
      ，終止契約不合法，不啻法律乃保障債務人之惡意而侵害債權人合法權益，如
      此解釋，當與誠信原則之要求不符，亦嚴重悖離國民法律感情，至為灼然。查
      本件上訴人業已三番兩次催租，有證人、存證信函可證，被上訴人亦不敢否認
      欠租事實，縱令上訴人僅有催告卻未定期限為真，被上訴人迄今未再支付任何
      租金亦屬實情，且自八十八年五月迄今，被上訴人已然欠租超過兩年半（三十
      三個月），積欠租額已超過一千萬元之鉅！經鈞院履勘租賃物現場，可知該屋
      位處大里市交通要衢，格局方正，乃大里市精華地帶，僅因被上訴人惡意刁難
      ，拒不給付欠租，且拒絕搬遷，使上訴人就該屋無法再行出租利用，動彈不得
      ，已逾二年以上，對上訴人權益之損害，既深且鉅。
    (八)據上而論，上訴人事實上已於被上訴人積欠租金後，多次以言詞或存證信函定
      相當期限催討租金，縱然未定期限，基於誠信原則，亦應解為上訴人之催告合
      法而得終止租約，原審並未詳查，遽行為不利上訴人之判決，實有違誤。
三、證據：除援用第一審所提證據外，補提出臺中淡溝郵局存證信函第五七七六號影
    本一份、租金支票及退票理由單影本一份為證；並聲請訊問證人陳銘厚、林素琴
    。
乙、被上訴人方面：
一、聲明：求為判決：(一)駁回上訴。(二)第二審訴訟費用由上訴人負擔。(三)如受不利判
    決，被上訴人願供擔保，請准宣告免為假執行。
二、陳述：除與原判決記載相同者，茲引用之外，補稱：
    (一)緣被上訴人甲○○與訴外人李炳育、李燕忠、陳國治等四人充任為股東，於八
      十五年九月間共同籌組品邑企業股份有限公司（以下簡稱品邑公司），八十六
      年十二月五日李燕忠將其股權四分之一以貳佰伍拾陸萬元之價格讓渡與被上訴
      人，又陳國治於入股為公司股東後，因無法繳足股金，故其入股之股金約貳佰
      肆拾伍萬元亦由被上訴人所支出。是被上訴人在品邑公司占有將近四分之三之
      股權。八十五年八、九月間，李炳育以品邑公司經理身分與上訴人乙○○商洽
      租賃其所有坐落於台中縣大里市○○段第六十二、六十四、六十五、六十五之
      一及康李嬌所有上開地段第六十六地號之土地，以興建地上層、地下層鋼骨造
      建物，詎李炳育竟與上訴人互相勾結將該建物以上訴人為起造人名義，完工，
      其二人共同違背被上訴人及陳國治之授權意旨，涉嫌背信等罪，業經被上訴人
      於八十九年七月四日具狀向台灣台中地方法院檢察署提出刑事告訴，由該署以
      八十九年度偵字第一一五四一號背信案件偵辦中，合先敘明。
    (二)卷附八十五年十月三十日之房屋租賃契約書第一條記載：「房屋所在地及使用
      範圍為大里市○○段、、、之１、地號之土地共五筆及地上建築改
      良物乙棟」，但事實上被上訴人僅向上訴人承租上開五筆地號之土地並不承租
      房屋，該份租約書係趁被上訴人生病，住院於國泰綜合醫院身心疲勞不堪時，
      疏於閱讀內容予以簽名，併此敘明。
    (三)坐落於上開地號上之建物雖登記為上訴人名義，但事實上係被上訴人等股東出
      資建造，品邑公司於八十八年十一月二十九日召開股東會議，上訴人之妻邱碧
      蓮代理上訴人出席，於決議時上訴人之妻同意其中出租與百事達公司之房屋租
      金由品邑公司收取，品邑公司再付租金（土地租金）予地主。足見系爭房屋並
      非上訴人所建造，苟為上訴人所建造，則出租與百事達公司之房屋租金當無同
      意由被上訴人籌組之品邑公司收取之理，亦足見上訴人依據民法第四百五十五
      條之規定，請求被上訴人返還系爭房屋實無理由。
    (四)依據卷附上訴人八十九年八月八日之存証信函（即大里市○○街郵局存証信函
      第一九五號）內開：「台端承租本人所有台中縣大里市○○段、之１地號
      之土地及地上建物（門牌號碼：台中縣大里市○○路○段三四三號）租賃期間
      自民國八十五年十一月一日起至九十一年十月三十日止，然台端自八十八年五
      月起即未再給付房租，經以押租金抵銷後未付房租數額已達二個月數額，顯已
      嚴重違反誠信，依土地法第一百條第三款規定，本人特以此函表示終止雙方租
      賃合約，收回出租土地及房屋，並請台端於文到三日內將上揭土地房屋點交予
      本人，屆期如未見回應，將依法訴究，幸勿自誤」等語觀之，足見上訴人於上
      開存証信函並未定相當期限催告被上訴人於期限內支付租金，亦足見原判決謂
      上開存証信函僅係告知，上訴人未定相當期限催告被上訴人支付租金，自難逕
      行終止系爭租賃契約云云，依法並無不合。
    (五)上訴人於九十年十一月二十二日提出鈞院之上訴理由狀第五點謂：上訴人曾於
      八十八年十二月十五日即以台中淡溝郵局存証信函五七七六號向被上訴人催告
      給付租金，其內容略為：「甲○○先生你於八十五年十月三十一日與本人簽訂
      房屋土地租賃契約，起訖日為民國八十五年十一月一日起至民國九十一年十月
      三十一日止，計六年，而約定租金每個月為三十萬元，一期為六個月‧‧‧而
      你於八十八年五月一日起至八十八年十月三十日止，只繳付新台幣三十三萬元
      ，尚欠新台幣一百六十八萬七千三百三十九元，而你已嚴重違反契約第三條第
      一款，本人將終止契約，請你於八十八年十二月二十日前與本人聯絡解決事宜
      ，如未果將按契約規定逕行強制執行，請自重」等語，此當然可証明上訴人已
      然定期催告，自無疑問云云，惟查：
    (1)上開存証信函僅係告知：「被上訴人自八十八年五月一日起至八十八年十月三
      十日止只繳付新台幣三十三萬元，尚欠新台幣一百六十八萬七千三百三十九元
      ，已嚴重違反契約第三條第一款，本人將終止契約，請被上訴人於八十八年十
      二月三十日前與本人聯絡解決書事宜，如未果將按契約規定逕行強制執行」等
      語，上訴人於該存証信函並未定相當期限催告被上訴人於期限內支付積欠租金
      ，足見上訴人謂該存証信函可証明上訴人已定期催告，自無疑問云云，實不足
      採。
    (2)上開存証信函謂：被上訴人自八十八年五月一日起至八十八年十月三十日止，
      只繳付三十三萬元，尚欠一百六十八萬七千三百三十九元，已嚴重違反契約第
      三條第一款本人將終止契約云云：然查系爭租約，被上訴人另付保證金貳佰伍
      拾萬元，是該保證金，足供抵償積欠之租金，足見上訴人以被上訴人積欠租金
      嚴重違反契約第三條第一款之約定表示終止租約，依法自屬不合。
    (3)上開存證信函謂：請被上訴人於八十八年十二月二十日前與上訴人聯絡解決事
      宜，如未果將按契約規定逕行強制執行，請自重等語，其語意係指被上訴人應
      於八十八年十二月二十日前與上訴人聯絡解決終止租約後遷讓房屋之事宜，否
      則將按契約規定聲請法院強制執行遷讓房屋，並非指被上訴人應於八十八年十
      二月二十日前與上訴人聯絡解決給付積欠租金之事宜，蓋上訴人既已表明被上
      訴人尚欠一百六十八萬七千三百三十九元之租金，已嚴重違反契約第三條第一
      款，上訴人將終止契約，當無於表示終止契約後又再定期催告被上訴人應於八
      十八年十二月二十日前向上訴人給付租金之理，足見上開存證信函並非定期催
      告被上訴人支付租金甚明。
    (六)上訴人於九十一年一月三十日提出　鈞院之民事準備書狀第二點謂：上訴人自
      被上訴人於八十八年五月欠租時起，即按月赴被上訴人所經營之餐廳以言詞方
      式催討欠租，此有證人林素琴於鈞院證稱：「乙○○二夫婦向甲○○董事長收
      租金，有吵架，我問乙○○太太，他只說我們來收錢，有無收到錢我不知道。
      」及證人陳銘厚亦證稱：「甲○○於八十八年十一月份週轉不靈停業，伊亦離
      職，離職前有來催繳租金。」等語可證。然依證人林素琴之證詞係問康太太（
      即上訴人之妻）才知道上訴人夫婦來向被上訴人收取租金，並非親自耳聞，又
      證人陳銘厚於被上訴人未積欠租金以前即已離職，且上訴人何時來催繳租金，
      積欠租金若干，均毫無所知，足見證人陳素琴、陳銘厚之證言，顯屬不實，不
      足採信。
    (七)上訴人於上開準備書狀第二點略謂：「按債權人所定期限雖不相當，或未定期
      催告，但若自催告後經相當期限，債務人仍不履行者，基於誠實信用原則，應
      認債權人已酌留相當期限，以待債務人履行，而難謂不發生該條所定契約解除
      權的效力，最高法院著有六十九年台上字第一五九○號判決要旨可查。質言之
      ，債務人既已遲延給付在先，債權人催告其履行，而債務人卻仍然置之不理，
      債權人行使契約之解除或終止權自無不可，顯難以催告未設期限，而遽令催告
      無效，否則如謂催告卻未定期限，經過相當期間後，債務人仍未履行，反而可
      坐視債務人違約事實繼續存在，而使債務人可以藉詞謂債權人「未定相當期限
      」，一方面拒絕給付，一方面爭執催告無效，終止契約不合法，不啻法律乃保
      障債務人之惡意而侵害債權人合法權益，如此解釋，當與誠信原則之要求不符
      。」又於上開書狀第三點謂：「查本件上訴人已於被上訴人積欠租金後多次以
      言詞或存證信函定相當期限催討租金，縱然未定期限，基於誠信原則，亦應解
      為上訴人之催告合法而得終止租約。」等語，惟查：
    (1)按「民法第二百五十四條所定契約解除權，並非以債權人定相當期限催告為要
      件，而係以債務人於催告期限內不履行為發生要件，故債權人所定催告期限雖
      不相當，或未定期限催告，但若自催告後經過相當期限債務人仍不履行者，基
      於誠實信用原則應認債權人已酌留相當期限，以待債務人履行，而難謂不發生
      該條所定契約解除權。」。然查上開裁判要旨係屬最高法院判決，且該要旨係
      指民法第二百五十四條所定契約解除權，並非指民法第四百四十條第一項所定
      之終止契約。
    (2)按民法第四百四十條第一項載：承租人租金支付有遲延者，出租人得定相當期
      限催告承租人支付，如承租人於其期限內不為支付，出租人得終止租約，此項
      規定於出租人依耕地三七五減租條例第十七條第三款終止契約時亦適用之。上
      訴人就系爭耕地對被上訴人之欠租兩年，雖曾派員面催剋速清繳，但所謂剋速
      清繳一語，仍與未定相當期限之情形並無二致，故其催告，依法難謂有效（四
      十五年台上字第二○五號判例要旨）。查本件被上訴人雖有積欠租金，但上訴
      人並未定相期限催告被上訴人支付租金，依上開判例要旨所示，上訴人之催告
      難謂有效，其終止租約，依法自屬不合。
    (八)綜上所述，上訴人並無定相當期限催告被上訴人支付租金，是其逕行終止系爭
      租賃契約，依法自屬不合，其請求被上訴人應遷讓返還系爭房屋，尚屬無據，
      原判決將上訴人之訴予以駁回，認事用法均無違誤。
三、證據：援用第一審所提證據。
       理      由
一、本件上訴人起訴主張：門牌號碼台中縣大里市○○路○段三四三號之系爭房屋為
    上訴人所有，而於八十五年十一月一日出租予被上訴人使用，每月租金三十萬元
    ，押租金為二百五十萬元，嗣於八十八年五月間，被上訴人表示無力繼續支付房
　　屋，為謀求解決，遂經兩造合意，將承租範圍縮減（如附圖所示Ａ、Ｂ、Ｃ部分
　　，面積三四八‧九七平方公尺），由上訴人另行出租與百視達公司供影片出租使
　　用，並自八十八年九月七日起，被上訴人應繳納之租金亦相對予以減少，然被上
　　訴人自八十八年五月份起即未繳納租金，即使於上開合意成立負擔減輕後，仍未
　　按期繳納，迄今已達十二個月份以上租金未予繳納，亦不返還租賃物，被上訴人
　　積欠之租金額，經以押租金扣抵後，已達二個月以上，被上訴人屢經催告，均未
　　置理，上訴人爰以起訴狀繕本之送達為終止系爭租賃契約之意思表示，依民法第
　　四百五十五條之規定，請求被上訴人返還系爭房屋。被上訴人則以被上訴人與訴
　　外人李炳育、李燕忠、陳國治等四人充任為股東，於八十五年九月間，由被上訴
　　人出具大部分資金以共同籌組品邑公司，原有出資股東即被上訴人、李炳育、李
　　燕忠、陳國治等四人，事後由於股東李燕忠無法繼續參加，遂於八十六年十二月
　　五日被上訴人與李燕忠簽訂股份讓渡書，由李燕忠以二百五十六萬元之價格將其
　　所擁有品邑公司之四分之一股份讓予被上訴人，又訴外人李炳育曾以品邑公司經
　　理身份與上訴人於八十五年九月至同年十一月間，在上訴人所有之坐落台中縣大
　　里市○○段六二、六四、六五、六五之一、六六等地號土地所辦理租賃與商洽興
　　建上開五筆土地上系爭建物之申請營繕工程，惟李炳育卻與上訴人互相勾結，共
　　同為自己不法之利益，竟將系爭建物以上訴人為起造人名義，違背被上訴人、陳
　　國治與李燕青等多數股東之授權意旨，涉有背信、詐欺罪嫌，業經被上訴人提出
　　告訴，現經臺灣臺中地方法院檢察署檢察官偵查中，顯見本件係屬被上訴人與上
　　訴人就上開五筆土地之租賃事宜，而非系爭建物之租賃事宜，況且如非上開五筆
　　土地租賃事宜，何以上訴人之妻邱碧蓮於品邑公司，在八十八年十一月二十九日
　　上午八時三十分於晶王飲食店，參加被上訴人所主持之股東會議時，於決議事項
　　記載上訴人之妻同意百視達租金由品邑公司負責收取，品邑公司再付租金與上訴
　　人，而上訴人竟將土地租賃之事實混為房屋租賃之事實，顯然有所誤解，綜上所
　　述，顯見有關系爭建物雖然登記上訴人為所有權人，但實際上係屬被上訴人所出
　　資興建，理應享有實質之權利，然而卻為上訴人以非法之方法所取得登記為名義
　　上之所有權人，上訴人之背信、詐欺行為，亦經提出告訴刻正偵查中，顯見被上
　　訴人對於系爭建物，並非無權佔用，上訴人請求遷讓房屋之訴，顯無理由；且上
　　訴人並無定相當期限催告被上訴人支付租金，是其逕行終止系爭租賃契約，依法
　　自屬不合等語，資以為辯。
二、上訴人主張兩造於八十八年十一月一日簽立系爭房屋租賃契約書，約定每月租金
    三十萬元，押租金二百五十萬元，嗣於八十八年五月間經兩造同意縮減承租範圍
    ，被上訴人自八十八年五月起即未再繳納租金等情，提出建物登記謄本影本一份
    、房屋租賃契約書影本一份、存證信函影本一份等物為證（見原審卷第九至十七
    頁），被上訴人則否認上情，辯稱：系爭房屋租賃契約係被上訴人在生病住院期
    間，在不知情之情況下所簽署，事實上本件係承租土地部分，而非建物部分，因
    系爭房屋係屬被上訴人與品邑公司之其他股東共同出資興建，經訴外人李炳育與
    上訴人勾結擅自將系爭建物登記在上訴人名義所致，上訴人對於系爭建物並無所
    有權存在等語，並提出建照執照申請書影本一份、台中縣政府工務局使用執照影
    本一份、建物登記謄本影本一份、土地登記謄本影本六份、國泰醫院病歷資料影
    本一份等物為證（見原審卷第三八至四六、一四六至一六七頁）。經查：
  (一)按私文書應由舉證人證明其真正，但他造於其真正無爭執者，不在此限；又私文
    書經本人或其代理人簽名、蓋章或按指印或有法院或公證人之認證者，推定為真
    正，民事訴訟法第三百五十七條、第三百五十八條第一項分別定有明文。上訴人
    提出之系爭房屋租賃契約，被上訴人並不否認其簽名之真正，惟辯稱：被上訴人
    係在生病住院期間，處於不知情之情況下所簽署等語，並提出國泰醫院病歷資料
    為證（見原審卷第一四六頁以下），然被上訴人提出之病歷資料僅足以認定被上
    訴人確有生病住院之情，至於被上訴人對於系爭租賃契約之內容是否處於不知情
    之情狀而為錯誤之意思表示或受詐欺而為意思表示等情，並未提出任何事證以實
    其說，自難據以採信為真實，則系爭租賃契約既經被上訴人本人簽名確認，復無
    法證明係受詐欺或錯誤表意之情事，自屬有效存在。
  (二)次按依土地法所為之登記，有絕對效力，土地法第四十三條定有明文。系爭房屋
    現係登記在上訴人名義，被上訴人雖爭執系爭房屋之實際所有權歸屬，然既未經
    提出相關事證以資佐證，而被上訴人另案告訴上訴人涉有詐欺、背信罪嫌之刑事
    部分，尚在偵查階段，亦無從資為有力佐證，據以否認上訴人形式上登記名義人
    之權利，況且本件上訴人係本於兩造間之租賃契約關係而為請求，是以被上訴人
    爭執所有權歸屬之情，縱係屬實，被上訴人仍須經由確認所有權之訴，請求回復
    登記後，始得資為物權關係部分之抗辯依據，而與本件單純本於債之關係而為請
    求，自屬二事，並無扞格之處。
三、按承租人租金支付有遲延者，出租人得定相當期限，催告承租人支付租金，如承
    租人於其期限內不為支付，出租人得終止租約；租賃物為房屋者，遲付租金之總
    額，非達二個月之租額，不得依前項之規定，終止契約，其租金約定於每期開始
    時支付者，並應於遲延給付逾二個月時，始得終止契約，民法第四百四十條第一
    項、第二項定有明文。而契約之終止權，並非以債權人定相當期限催告為發生要
    件，而係以債務人於催告期限內不履行為發生要件，故債權人所定催告期限雖不
    相當，或未定期限催告，但若自催告後經過相當期限債務人仍不履行者，基於誠
    實信用原則，應認債權人已酌留相當期限，以待債務人履行，而難謂不發生該條
    所定終止契約之效力（最高法院六十九年度台上字第一五九○號判決參照）；又
    「土地之出租人，以承租人積欠租金額達二年以上為終止契約之原因者，應依民
    法第四百四十條第一項定相當期限催告承租人支付租金，如承租人於其期限內不
    為支付，出租人得終止契約。所謂期限之相當與否，須斟酌客觀情形而決定之。
    其承租人主觀之情事，則毋庸予以斟酌。倘所定期限較客觀的相當期限為短者，
    嗣後經過客觀的相當期限，仍有催告之效力」（最高法院四十八年度台上字第一
    二一二號判決參照），且「房屋出租人定期催告承租人支付租金之方式未有一定
    ，亦非限於訴訟外為之，苟於訴訟上已有書狀或言詞，向他造表示意思者，即應
    認為已有催告」（最高法院三十九年台上字第五五四號判例參照），本件上訴人
    主張被上訴人自八十八年五月起即未按期繳納，上訴人於八十九年八月八日催告
    ，並以起訴狀繕本之送達終止系爭租賃關係等情，已提出存證信函、房屋租賃契
    約書為證，而應審酌者為上訴人之行為是否已定相當期限催告被上訴人支付租金
    ，而得為終止系爭租賃契約？經查：
  (一)本件上訴人主張被上訴人自八十八年五月起即未按期繳納，上訴人乃於八十九年
    八月八日催告，依據卷附上訴人八十九年八月八日之存証信函（即大里市○○街
    郵局存証信函第一九五號）內開：「台端承租本人所有台中縣大里市○○段、
    之１地號之土地及地上建物（門牌號碼：台中縣大里市○○路○段三四三號）
    租賃期間自民國八十五年十一月一日起至九十一年十月三十日止，然台端自八十
    八年五月起即未再給付房租，經以押租金抵銷後未付房租數額已達二個月數額，
    顯已嚴重違反誠信，依土地法第一百條第三款規定，本人特以此函表示終止雙方
    租賃合約，收回出租土地及房屋，並請台端於文到三日內將上揭土地房屋點交予
    本人，屆期如未見回應，將依法訴究，幸勿自誤」等語觀之，並無定相當期限催
    告被上訴人於期限內支付租金，惟上訴人上開存證信函係於八十九年八月間寄出
    且送達被上訴人，至起訴時之八十九年十一月十日時隔三個月，雖言終止租約，
    但其意實含有催告之性質。
  (二)查據證人林素琴結證稱「乙○○二夫婦向甲○○董事長收租金，有吵架，我問乙
    ○○太太，他只說我們來收錢，有無收到錢我不知道」，雖證人林素琴就離職期
    究為八十八年或八十九年前後所述不一，惟證人確為餐廳員工，確曾見到上訴人
    前往收租之事實，因離職時間已逾一年以上一時記錯，故先說八十八年，嗣更正
    為八十九年。其證詞並無不實；證人陳銘厚亦證稱甲○○於八十八年十一月份週
    轉不靈停業，伊亦離職，離職前有見聞上訴人前來催繳租金等語（見本院卷第四
    三、四四、五七頁），由上述證人所言，足證上訴人自八十八年五月欠租時起，
    即多次赴被上訴人所經營餐廳以言詞方式催討欠租，堪以認定。
  (三)被上訴人曾開出租金支票，票期為八十八年十一月底及十二月底，惟屆期提示，
    均遭退票，有上開支票影本及退票理由單影本可證（見本院卷第七一、七二頁）
    ，其中發票日（即到期日）為八十八年十一月三十日者為二張，足可認定上訴人
    於被上訴人欠租時起催討租金，始有由被上訴人簽發上開支票作為給付租金之行
    為，否則應無發票日（即到期日）同為八十八年十一月三十日之支票二張之情形
    發生。
  (四)查上訴人曾於八十八年十二月十五日即以台中淡溝郵局存證信函五七七六號向被
    上訴人催告給付欠租，其內容略為：「甲○○先生你於八十五年十月三十一日與
    本人簽定房屋土地租賃契約，起訖日為民國八十五年十一月一日至民國九十一年
    十月三十一日止，計六年，而約定租金每個月為三十萬元，一期為六個月，‧‧
    ‧而你於八十八年五月一日至八十八年十一月三十日止，只繳付新台幣三十三萬
    元，尚欠新台幣一百六十八萬七千三百三十九元正，而你已嚴重違反契約第三條
    第一款，本人將終止契約，請你於八十八年十二月二十日前與本人聯絡解決事宜
    ，如未果將按契約規定逕行強制執行，請自重」等語，所謂「本人將終止契約」
    ，應指催告被上訴人速繳欠租，否則「將終止契約」，此可證明上訴人已為催告
    ，堪以認定。
  (五)基上說明，上訴人已以口頭催告被上訴人繳納欠租，業經證人林素琴、人陳銘厚
    結證屬實，且於八十九年八月八日以存證信函催告，表示欠租終止租約；於八十
    八年十二月十五日以存證信函表示欠租「將」終止租約；而被上訴人簽發給付租
    金之發票日（即到期日）為八十八年十一月三十日者為二張，可認定上訴人於被
    上訴人欠租時起曾催討租金，始有由被上訴人簽發上開支票之行為，並於起訴狀
    復表示前以存證信函催告繳欠租因未清償，以起訴狀送達代為終止契約之意思表
　　示，則自八十九年八月八日起至起訴狀送達之日止，長達三月餘，且迄今已達二
　　年六月，被上訴人仍未繳欠租，依前開說明，出租人所定催告期限雖不相當，或
　　未定期限催告，但若自催告後經過相當期限債務人仍不履行者，基於誠實信用原
　　則，應認債權人已酌留相當期限，以待債務人履行，而難謂不發生該條所定終止
　　契約之效力，且所謂期限之相當與否，須斟酌客觀情形而決定之。其承租人主觀
　　之情事，則毋庸予以斟酌。倘所定期限較客觀的相當期限為短者，嗣後經過客觀
　　的相當期限，仍有催告之效力，及房屋出租人定期催告承租人支付租金之方式未
　　有一定，亦非限於訴訟外為之，苟於訴訟上已有書狀或言詞，向他造表示意思者
　　，即應認為已有催告等情，自難謂上訴人未催告被上訴人繳納欠租，且其催告之
　　期間亦難認定無相當期限，從而上訴人據以終止租約即於法有據。
四、本件上訴人依租賃契約終止後之租賃物返還請求權之法律關係，請求被上訴人應
　　將台中縣大里市○○路○段三四三號房屋即如主文第二項所示之建物，回復原狀
　　並遷讓返還予上訴人，洵屬有據，原審未查，駁回上訴人之請求及假執行之聲請
　　，尚有未當，本件上訴為有理由，應廢棄原判決，並准許上訴人之請求。
五、至於上訴人聲請依職權宣告假執行部分，依民事訴訟法第三百八十九條第一項第
    三款，第四百二十七條第一項第一款規定，應予准許。
據上論結：本件上訴為有理由，依民事訴訟法第四百五十條、第七十八條、第四百六
十三條、第三百八十九條第一項第三款，判決如主文。
中　　　華　　　民　　　國　　九十一　　年　　　四　　　月　　 十六　　 日
~B1民事第二庭審判長法　官　童有德
~B2　　　　　　　　法　官　翁芳靜
~B3　　　　　　　　法　官　黃永泉
右為正本係照原本作成。
如對本判決上訴，須於收受判決送達後二十日內向本院提出上訴書狀，其未表明上訴
理由者，應於提出上訴後二十日內向本院提出上訴理由書（須按他造人數附具繕本）
，並繳納送達用雙掛號郵票拾份（每份參拾肆元）。
上訴時應提出委任律師或具有律師資格之人之委任狀；委任有律師資格者，另應附具
律師及格證書及釋明委任人與受任人有民事訴訟法第四百六十六條之一第一項但書或
第二項（詳附註）所定關係之釋明文書影本。
~B 　 　　　　　　書記官　林玉惠
中　　　華　　　民　　　國　　九十一　　年　　　四　　　月　　 十七　　 日
附註：
民事訴訟法第四百六十六條之一（第一項、第二項）
對於第二審判決上訴，上訴人應委任律師為訴訟代理人。但上訴人或其法定代理人具
有律師資格者，不在此限。
上訴人之配偶、三親等內之血親、二親等內之姻親，或上訴人為法人、中央或地方機
關時，其所屬專任人員具有律師資格並經法院認為適當者，亦得為第三審訴訟代理人
。
                                                                        Ｈ
